行　政　法　院　判　決　　　　　　　　　　　　　八十八年度判字第三七三八號
　　再 審原 告　甲○○
　　　　　　　　　　　　　　.
　　再 審被 告　中央銀行
右當事人間因其他請求事件，再審原告對本院中華民國八十七年十一月六日八十七年
度判字第二二三八號判決提起再審之訴。本院判決如左︰
　　主  文
再審之訴駁回。
　　事  實
緣再審原告於民國八十五年五月三日以其持有大陸時期之法幣、關金券、金圓券，計
一、二二八、四二○元，請求再審被告予以兌換補償。再審被告以八十五年五月八日
（八五）台央發字第三九○號書函復以該行前於大陸時期曾發行法幣、關金券、金圓
券及銀元券，惟法幣及關金券已於三十七年八月十九日幣制改革時依「金圓券發行辦
法」，公告以法幣三百萬元（關金券一元折合法幣二十元）折合金圓券一元，限於同
年十一月二十日以前無限制兌換，逾期作廢，不再收兌；而金圓券於三十八年七月二
日幣制再行改革，由金圓券改發銀元兌換券，經公告限於同年九月一日前按金圓券五
億元兌換銀元或銀元兌換券一元，逾期作廢不再收兌，現法幣、關金券及金圓券均已
作廢，乃否准再審原告所請。再審原告不服，提起一再訴願，遞遭決定駁回，提起行
政訴訟，亦經本院八十七年度判字第五○五號判決（以下簡稱前判決）予以駁回。復
以前判決適用法規顯有錯誤，判決理由與主文顯有矛盾為由，提起再審之訴，經本院
八十七年度判字第二二三八號判決（以下簡稱原判決）予以駁回。又主張原判決有適
用法規顯有錯誤之再審事由，提起本件再審之訴，茲摘兩造訴辯意旨於次：
再審原告起訴意旨及補充理由略謂：一、原判決應列舉而未列舉理由之事證，其理由
即係謊言：再審原告兩次訴狀內，均大聲疾呼，再審被告所提「經公告」「政令在全
國各地有效」暨「再審原告已逾收兌時限」這三項理由因從未列舉理由之事證，顯係
謊言，再審原告於起訴狀均嚴予反駁，並指訴願決定、再訴願決定，均未查明事實真
相懇請鈞院確查詳加求證，不能空言無憑，而模糊真相亦蒙鈞院經查，但查無實證，
既無實證可憑，足見原判決之理由，確係謊言。二、若謂適用法規並無錯誤，應請提
出在江蘇省有效之法規：我國之主權不及於江蘇省，再審原告於起訴狀理由第一點即
已陳述且再審原告是活生生之見證人，並有國防部之著作為憑，暨再審被告提供的中
央日報為證，於今人證物證俱在，江蘇省確已淪陷，故以適用法規言，法規在台灣省
合法生效，但這不表示在江蘇省亦合法生效，更不表示在全國各地發生效力，是故批
駁本案應提出在江蘇省有效之法規，而非引用在台灣省有效之法規來混淆視聽，掩飾
真相。三、若謂「提起再審之訴，並非有理由」，那原判決為何不檢附理由之事證：
查原判決理由：「政令在全國各地有效，原告已逾收兌期限」，這原是再審被告用以
欺凌再審原告之謊言，無奈鈞院未加追究，蓋江蘇省既已淪陷，在該省我國憲法都被
作廢，總統亦被罷絀，政府之政令完全失效，依此事實，鈞院既無法令可依亦無事證
可憑，則原判決即是違背事實之錯誤判決，是以提請再審之訴，何能謂再審原告「並
非有理由」。四、幣改公告，絕非真實，鈞院為何不先查清楚：判決理由三有謂「經
公告」字樣，這又是再審被告虛擬假象蒙蔽鈞院的另一高招，這公告在哪裡﹖鈞院有
過目嗎﹖兩年來再審被告為何不檢附真實公告，而要用「經公告」字樣，公告內容是
什麼﹖鈞院知道嗎﹖有否規定要淪陷區人民持五億元金圓券去廣州市兌換銀元或銀元
兌換券一元，（江蘇省當時流通之金圓券票面最高者為五十萬元，亦即大鈔）而且淪
陷區人民如何能知曉政府有公告在實施幣改呢﹖再審原告於請求再審狀理由第六點第
一項中段即感慨陳詞「．．．無奈再審被告漠視再審原告之反駁，一再以謊言為理由
，鈞院不但不嚴加求證，以端正官員之枉法心態，發揮法律之正義精神，反而任其誇
大，．．．」這段話已道盡了再審原告無奈與委屈之心聲，但未聞鈞院對此有何裁示
。是以「公告」一詞，絕非真實，鈞院不應據為判決理由。五、再審被告未在江蘇省
辦理收兌，鈞院不應以謊言為原判決理由：原判決之理由：「政令在全國各地有效，
暨再審原告已逾收兌時限」，既是謊言，則不具法律效力，更以再審被告確未遵令在
江蘇省辦理收兌之事實，故再審被告在任何情形下，都無任何理由可言，惜鈞院甘願
被蒙蔽，甘願一肩下「查證不實」之責，且從不追究再審被告諸多責任則已，但如
今已危害再審原告之合法權益，鈞院則不應以謊言為原判決理由來扼殺再審原告之「
請求再審」是以再懇請鈞院主持正義，秉公論斷，原判決之理由已是謊言，則應判定
再審被告接受原補辦收兌暨合理補償之請求。六、對再審判決理由中有「一再指陳」
暨「詳予審酌」之看法：鈞院之獨厚再審被告，對再審被告言聽計從，已是恩施格外
，且一肩下「查證不實」之責，（原判決理由中有「然查」字樣）初則採信再審被
告偽造之文書為原判決理由，繼則採信再審被告答辯書，以判例，並無再審理由將再
審原告之「請求再審」予以批駁，而將再審原告請求調查再審被告理由之事證（因原
判決並未載明或檢附不採理由之事證）則置之不理，綜觀本案，若再審被告自始即提
出在江蘇省辦理收兌之紀錄為證再審原告何來理由一再陳情，實因再審被告從不提出
理由之事證，當然疑係謊言，再審原告才「一再指陳」。同理，鈞院之原判決，若檢
附判決理由之事證，再審原告又有何理由「請求再審」。又謂「詳予審酌，例如再審
原告早已指稱再審被告所提理由，基於空口無憑，全是虛謊之言，又如再審原告已聲
嘶力竭，一再懇請鈞院查證再審被告所提理由之事證，但鈞院對此，竟視若無睹，以
致本案又懸宕不決，是以「詳予審酌」一詞，實是虛無縹緲之口號。七、懇請查明真
相，嚴懲玩法之徒：再審原告於請求再審狀理由第六點第三項請求鈞院查究兩度出現
於原判決理由中「並非再審原告逾期不兌換，而係再審原告無法按期兌換」這兩句話
之由來，究係鈞院何人添加，蓄意影響案情，甚至踐踏司法，亟應查究責任，但鈞院
於再審判決中，又置之不理，並未將查究結果，諭知再審原告，故仍懇請鈞院查究對
再審原告應有明確交代，以維鈞院之清譽。八、綜上所陳實情，確因江蘇省既已淪陷
，則政府之政令不能下達該省，再審被告亦未在該省辦理收兌，故鈞院原判決之理由
，顯與事實不符，而係謊言無疑，故再懇請鈞院俯念再審原告訴求之真實，賞予秉公
論斷，恩准廢棄八十七年度判字第五○五號暨二二三八號之判決，撤銷再訴願決定、
訴願決定駁回之處分，判定中央銀行補辦收兌暨合理補償，准予以再審原告持有之金
圓券面額的三十倍向中央銀行兌換新台幣，用保再審原告之合法權益。九、再審原告
訴狀內已多次表明再審被告之理由，確係謊言且其兩次答辯書竟無片紙隻字加以辯白
，兼之又久缺事實佐證，視此，若果真以謊言為理由，則於法不合，應懇請鈞院依法
處理，且其亦應接受再審原告12.7.再請求再審狀理由第八點之請求。再審被告已藉
法律程序及引用判例來壓制再審原告之請求再審，難道沒有法律素養及對法律見解不
深的再審原告就合該受含冤莫白之痛嗎﹖是以敬請再審被告對本案應先答覆再審原告
之質疑，提出理由之事證，而後再用「法」的觀點。十、再審被告之答辯書說明二有
謂請求再審之訴為不合法。被告為何不去查閱原告5.6.請求再審狀理由第二點暨同
年12.7.再請求再審狀理由第二、三點之陳述，查這些理由都符行訴法第二十八條第一
項之規定，又謂：「亦未提出再審理由之證據，此點原告訴狀內均附有相關之證據可
查，唯被告理由之證據在哪裡可查。又其答辯書說明三有謂不能以同一事實理由請求
再審：（這應限於判決理由正確無誤者適用之。以免重覆）然鈞院3.之八十七年
度判字第五○五號判決理由係採信再審被告之謊言為判決理由，當然不受此限，且亦
未將事實真相查清，似此，若不能再以此理由請求再審，則本案真相何能大白，如今
法治社會，應不該有冤情發生，設若五○五號之原判決，就檢附再審被告理由之事證
，則再審原告何來理由請求再審。再審被告（於答辯書說明四）所指各節可見其根本
就漠視再審原告訴狀內之各項反駁再審被告為何不先看清再審原告5.6.請求再審狀
理由第二點及第六點第二、四項及12.7.之再請求再審狀理由第二、三點，尤以再審
被告為何仍要強調原判決已載明不採之理由在案，但為何又不思及未檢附不採理由之
事證呢﹖法律能允許空口無憑之不採理由嗎﹖再則被告又提及已詳予審酌原告起訴書
第二至九點，這九點不同的意見，有的需舉證，有的應作解釋，與不採之理由，毫無
關連，怎可含糊籠統，完全歸納於不採之理由呢﹖應請告知審酌結果。十一、總之再
審被告提出之三項理由：1.「經公告」。2.「政令在全國各地發生效力」。3.「再審
原告已逾收兌期限」。鈞院對此，若未查證屬實，則再審原告之理由，當然存在，三
年來再審被告從未提出理由之事證，鈞院更未查清，如今，一躍而為判決理由。鈞院
不值得急於捨法治、棄正義，替再審被告負說謊之責，如斯，已逼使再審原告捧三
份判決書向有關之部、院，甚至府踏上鳴冤之途等語。
再審被告答辯意旨略謂：一、本件再審原告提出之再審訴狀內容，並未表明有行政訴
訟法第二十八條各款之再審原因，亦未提出關於再審理由之證據，依規定，其再審之
訴顯屬不合法，敬請依法以裁定駁回之。二、次依貴院四十四年裁字第二十七號判例
，再審案件於再審判決後，當事人不得仍以同一事實理由，對原判決提起再審之訴。
本件再審原告提起本次再審之訴，主要仍在重申本件相關之行政院訓令、財政部代電
，不能下達江蘇省，如何「經公告」﹖又如何「政令在全國各地有效」﹖從而原告又
如何「已逾收兌時限」﹖亦從未列舉理由等云云，惟查再審原告上述主張事項，係其
於原再審之訴中主張之事實理由，依上開判例，本次再審原告仍以同一事實理由，對
再審判決提起再審之訴，顯有違誤。三、本件再審原告提起本次再審之訴，所為前揭
各項主張，查業經原審判決以「該法令既未另定其施行區域，即對全國各地發生效力
。台灣省政府亦於三十八年七月七日代電轉知各機關」及「然查兌換期間既於三十八
年九月一日屆滿，不論是否可歸責於原告之事由而未能兌換，金圓券既已作廢，自不
得再請求被告兌換。至於當時被共軍控制省分無法按期前往兌換，是否公平係屬另一
問題，尚難以之為由」等詳予審酌，並經再審判決以「前開法令業已合法生效，已無
可疑」、「並無如再審原告所述法規尚未下達致未生效之可言」及「另本院未調查行
政院穗六財巳養電．．．等情，惟再審原告於前程序起訴書第二、三、四、五、六、
八、九各點中業已一再指陳，經於前程序中詳予審酌並於原判決理中載明不採之理由
在案」等分別說明不採之理由在案。核其訴狀內容，無非對於貴院原審及原再審判決
所為事實之認定及法律上之見解，任意指摘，並未主張有行政訴訟法第二十八條各款
再審理由之情形，且依其陳述各節，亦顯與上開法條各款規定無一相符，其提起再審
之訴，自非法之所許，敬請依法予以駁回等語。
    理　由
按行政訴訟法第二十八條第一款所謂適用法規顯有錯誤，係指原判決所適用之法規與
該案應適用之現行法規相違背，或與解釋、判例有所牴觸者而言，至於法律上見解之
歧異或認定事實錯誤，再審原告對之縱有爭執，要難謂為適用法規錯誤。查本件原判
決駁回再審原告在前訴訟程序再審之訴，其理由係謂：『經查：一、銀元及銀元兌換
券發行辦法（以下簡稱銀元券發行辦法），係依動員戡亂時期臨時條款所制定，經行
政院於三十八年七月一日第七十二次會議決議，並經總統於三十八年七月二日明令公
布，刊登總統府公報，行政院並以三十八年七月五日（三八）穗六財巳字第五六二五
號訓令發布，且由財政部於三十八年七月二十日財錢穗字第一三二六號代電明定收兌
期限自三十八年七月二日起至同年九月一日截止，逾期不再收兌，復經臺灣省政府三
十八年七月七日參捌午電府綸乙字第三九四四三號代電轉知各機關，當時各媒體並廣
為報導，例如三十八年七月三日中央日報第一版業予報導在案，則前開法令業已合法
生效，已無可疑。至再審原告所稱前開收兌有關法令，因江蘇省業已淪陷，無法下達
而尚未生效，其無法前往兌換一節，查前開銀元券發行辦法業已於臺灣地區公布而合
法生效，已如前述，並無如再審原告所述法規尚未下達致未生效之可言，則再審原告
於前開辦法生效且逾其規定之兌換期限後，始在該法規原有效施行之臺灣地區請求兌
換，依該辦法自無從准許。原判決（即前判決，下同）駁回再審原告之訴，適用法規
並無錯誤。二、再審原告主張本院未依行政訴訟法第二十二條調查再審被告所提之證
據及理由是否真實、能否成立。另本院未調查行政院穗六財巳養電：「由各地中央銀
行遵照實行」及財政部一三二六號代電：「將收兌情形隨時報部」之重要指示，有無
切實遵行；銀元及銀元兌換券尚未發行至各省中央銀行備用，如何辦理收兌；且再審
被告並未提出領取銀元兌換券及銀行輔幣券之領據、核定銀行兌換券之兌換地點之公
告、幣改公告後在江蘇省的收兌紀錄或報表、幣改政令下達江蘇省之文件影本等情，
惟再審原告於前程序起訴書第二、三、四、五、六、八、九各點中業已一再指陳，經
於前程序中詳予審酌並於原判決理由中載明不採之理由在案，尚難謂為「未經斟酌」
，故原判決並無行政訴訟法第二十八條第十款規定之適用。再審原告提起本件再審之
訴，並非有理由。三、原判決係以金圓券於三十八年七月二日幣制再行改革時，由金
圓券改發銀元兌換券，經公告限於同年九月一日前按金圓券五億元兌換銀元或銀元兌
換券一元，逾期作廢不再收兌，再審原告於逾金圓券兌換期始請求兌換，金圓券業已
作廢，駁回再審原告之起訴，其理由與主文之記載，經核並無何矛盾之處，再審原告
認為顯有矛盾，亦非有理。綜上所述，原判決並無本件再審原告所主張之再審理由，
其提起本件再審之訴請求廢棄原判決及撤銷一再訴願決定及原處分，為無理由，應予
駁回。』等語，乃適用行政訴訟法第三十三條、民事訴訟法第五百零二條第二項，判
決駁回再審原告在前訴訟程序再審之訴。經核其所適用之法規與該案應適用之現行法
規並無違背，與解釋、判例亦無相牴觸情形，顯難認為有適用法規顯有錯誤之再審事
由。至再審原告主張因其時江蘇省已淪陷，政府之政令不能下達該省，再審被告亦未
在該省辦理收兌，故原判決之理由，顯與事實不符云云。惟查再審原告之此項主張縱
然屬實，係屬原判決認定之事實，有無錯誤之問題，參照最高法院六十三年台上字第
八八○號判例意旨：「所謂適用法規顯有錯誤者，不包括漏未斟酌證據及認定事實錯
誤之情形在內。」是再審原告對此縱有爭執，要難謂為適用法規顯有錯誤，而得據為
再審之理由。從而，再審原告仍重復前訴訟程序所為之主張，再提起本件再審之訴，
揆諸首揭說明，顯難認為有再審事由，自應予以駁回。
據上論結，本件再審之訴為無理由，爰依行政訴訟法第三十三條、民事訴訟法第五百
零二條第二項，判決如主文。
中    華    民    國     八十八      年      十      月     二十二      日
                    行 政 法 院 第 五 庭
                                審 判 長 評  事      廖  政  雄
                                         評  事      徐  樹  海
                                         評  事      沈  水  元
                                         評  事      林  清  祥
                                         評  事      姜  仁  脩
右  正  本  證  明  與  原  本  無  異
                                         法院書記官  陳  佩  玲
中    華    民    國     八十八      年      十      月     二十六      日
